最高法院民事裁定　　　　　　　　　　　　　　　　九十一年度台抗字第六一三號
　　再抗告人　甲○○
右再抗告人因與相對人乙○○間返還借款聲明異議事件，對於中華民國九十一年八月
六日台灣高等法院台中分院裁定（九十一年度抗字第一一○八號），提起再抗告，本
院裁定如左：
    主  文
原裁定廢棄，應由台灣高等法院台中分院更為裁定。
　　理  由
本件抗告法院以：按強制執行法第十二條第一項規定所謂「強制執行程序終結」，係
指對於執行標的物之強制執行程序終結而言。至拍賣程序何時終結，應視拍賣物為動
產或不動產而異；如係動產，係於執行法院將拍賣物交付買受人之時；如係不動產，
則於執行法院發給權利移轉證書予買受人時，拍賣程序始為終結。又土地法第三十四
條之一第四項、第五項規定土地或建築改良物共有人之優先承買權，係屬債權性質。
出賣人縱違反同條第二項之規定，未為通知而逕出賣於第三人，並辦畢所有權移轉登
記於第三人，他共有人仍不得訴請塗銷登記，執行法院於拍定人（第三人）已取得拍
賣標的物之所有權後，亦不得再據以撤銷拍賣程序。查本件執行債權人台灣土地開發
信託投資股份有限公司台中分公司前執台灣台中地方法院（下稱台中地院）八十八年
度促字第五八一六○號支付命令，聲請強制執行債務人黃得傳所有如原裁定附表（下
稱附表）所示之土地（計九筆，下稱系爭土地），於民國九十一年四月二十六日（原
裁定誤載為八十九年一月十四日）由再抗告人以總價新台幣（下同）一百四十八萬元
得標。嗣台中地院通知系爭土地之共有人，限十日期限表示是否以同一價格優先購買
，經相對人具狀表示願以同一價格優先購買及繳足價金後，台中地院乃於九十一年五
月二十一日核發系爭土地權利移轉證書予相對人。相對人既經於九十一年五月二十七
日（上午）十一時四十五分收受該不動產權利移轉證書，並據以辦理所有權移轉登記
完畢，有台中地院九十年度執字第九五八○號執行卷及八十八年度執全字第四五四一
號假扣押卷、暨系爭土地登記謄本可稽，則依首揭說明，本件拍賣程序即已終結。再
抗告人遲至九十一年五月二十七日下午始具狀就上開拍賣程序聲明異議，顯逾強制執
行法第十二條第一項異議之時限，自非合法。台中地院猶於九十一年六月七日裁定撤
銷相對人合法成立之拍賣，並於同年六月二十日率予裁定駁回相對人之異議，尚有未
洽。爰予廢棄，發回原法院（台中地院）更為適法之處理，固非無見；惟查再抗告人
一再主張，伊於系爭土地拍定前自始為該土地之共有人，伊既於公開投標程序以總價
一百四十八萬元得標，依法其他共有人即不得主張優先承買權。況相對人僅就其中之
三筆土地有共有權，尤不得對於系爭九筆土地之全部主張優先承買權云云。徵諸卷附
系爭土地登記謄本之記載，相對人似僅係其中如附表所示坐落台中縣石岡鄉○○○段
六二六、二一四、二一九號三筆土地之共有人，而非其他六筆土地之共有人。果爾，
相對人得否對全部系爭九筆土地主張優先承買權？即非無疑。此攸關相對人就全部系
爭土地所為優先承買權之意思表示是否有效及執行法院已否就上揭執行標的物為拍定
。又再抗告人在接獲執行法院通知共有人是否優先購買之函文，而於九十一年五月十
三日經相對人表示願以同一價格優先購買之後及執行法院未核發權利移轉證書予相對
人之前，已於九十一年五月十六日具狀陳明系爭土地八筆（嗣其中之六二七號因重測
及分割增為九筆）應由伊拍定購得之旨，其真意若何？有否聲明異議之意思？亦攸關
再抗告人對上揭由相對人拍得（優先承購）系爭土地強制執行程序為聲明異議之時點
，及該聲明異議已否逾強制執行法第十二條第一項所定「強制執行程序終結前」時限
之認定至切，抗告法院胥未詳勾稽審認，遽為再抗告人不利之認定，自嫌速斷。再者
，系爭執行標的物及兩造之住居所，均屬抗告法院之管轄區，原強制執行案卷更存置
於該院內，上揭相對人就全部系爭土地所為優先承購權之意思表示是否有效，及再抗
告人聲明異議是否逾法定時限等情，更非不可由抗告法院就近自行調查認定，乃竟率
予發回，亦有未合。再抗告論旨指摘原裁定不當，聲明廢棄，非無理由。倘再抗告人
同時兼具系爭土地中如附表所示編號一至八號土地之共有人，其於該土地拍賣程序中
買受共有人即執行債務人之應有部分，參照本院七十二年台抗字第九四號判例意旨，
包括相對人在內之其他共有人即不得再主張優先承購權。案經發回，宜併注意及之。
據上論結，本件再抗告為有理由，依強制執行法第三十條之一、民事訴訟法第四百九
十二條第二項，裁定如主文。
中      華      民      國    九十一    年      十      月    二十四    日
                              最高法院民事第七庭
                                  審判長法官  蘇  茂  秋
                                        法官  徐  璧  湖
                                        法官  曾  煌  圳
                                        法官  劉  福  聲
                                        法官  黃  義  豐
      右正本證明與原本無異
                                              書  記  官
中      華      民      國    九十一    年     十一     月      四      日
